【裁判字號】    98,再易,68
【裁判日期】    981123
【裁判案由】    損害賠償
【裁判全文】
臺灣高等法院臺中分院民事裁定          98年度再易字第68號
再審原告  甲○○
再審被告  丙○○
再審被告  乙○○
上列當事人間損害賠償事件，再審原告對於中華民國 98年8月25
日本院98年度上易字第 276號確定判決提起再審，本院裁定如下
：
    主  文
再審之訴駁回。
再審訴訟費用由再審原告負擔。
    理由
一、按再審之訴，應於30日之不變期間內提起；其期間，自判決
    確定時起算，判決於送達前確定者，自送達時起算；其再審
    之理由發生或知悉在後者，均自知悉時起算；但自判決確定
    後已逾5年者，不得提起，民事訴訟法第500條第1項、第2項
    定有明文。又不得上訴之判決，於宣示時確定；不宣示者，
    於送達時確定，民事訴訟法第398條第2項亦定有明文。本院
    98年度上易字第 276號判決（下稱原確定判決）為須宣示之
    不得上訴判決，係於民國（下同） 98年8月25日確定，惟原
    確定判決係於98年9月2日寄存送達予再審原告，有送達證書
    在卷可稽，依民事訴訟法第138條第2項規定自寄存之日起經
    10日發生效力，即 98年9月12日發生送達效力，又再審期間
    之起算日，應為送達之日，即為 98年9月12日，揆諸上開規
    定，再審原告至遲應於98年10月12日提起再審之訴，方為合
    法。查再審原告於 98年9月24日提起本件再審之訴，尚未逾
    30日不變期間。合先敘明。
二、本件再審原告起訴主張：
  (一)再審被告之上訴狀中既已聲明求為判決1.原判決關於下開不
    利於丙○○、乙○○部分廢棄；2.上開廢棄部分，甲○○應
    再給付丙○○新台幣（下同）8萬元、應再給付乙○○8萬元
    。而原判決書中亦認為：「丙○○、乙○○提起一部上訴（
    其餘敗訴部分，即原審駁回丙○○對甲○○28萬7043元本息
    、8萬元法定遲延利息請求，及乙○○對甲○○ 26萬8360元
    本息、 8萬元法定遲延利息請求等部分，則未據丙○○、乙
    ○○提起上訴，該等部分業已確定）。」（見原確定判決書
    第 6頁、三），則原確定判決書得心證理由項下，就再審被
    告請求之金額仍以40萬元及30萬元為論斷（見原確定判決書
    第14、15頁）顯與民事訴訟法第 388條：「除別有規定外，
    法院不得就當事人未聲明之事項為判決。」之規定有違。再
    審被告丙○○雖就再審原告傷害及侵入住宅部分，請求精神
    慰撫金 5萬元，但侵入住宅部分之請求權基礎，從未在訴狀
    內或言詞辯論時表明，原判決書亦未交代縱再審被告在刑事
    附帶民事起訴狀中，聲明就噪音部分請求精神慰撫金，然經
    原審法官曉諭後亦已撤回，於本院前判決程序亦未追加上訴
    ，則原判決書得心證理由項下，就精神慰撫金部分，直接將
    請求權基礎不明之侵入住宅部分，即與本案無關之噪音部分
    一併審酌（見原確定判決書第13頁），亦與民事訴訟法第38
    8條規定有違。又再審被告在98年7月27日下午準備庭中，所
    提出欲證明再審原告製造噪音之光碟，不但與本案無涉，而
    且再審被告亦未依照民事訴訟法第 265條第1項及同法第266
    條第 4項之規定，將該證物光碟之拷貝事先給予再審原告，
    但行準備程序之法官，竟也當庭勘驗，顯然與法有違。另對
    於上開光碟之給予，再審被告屢次藉故拖延，至本院前判決
    程序開庭前一日，再審原告方從再審被告處拿到光碟之拷貝
    。原確定判決得心證之理由項下，竟直認該光碟具有證據能
    力與證據力，並據以為判決基礎（見原確定判決書第13頁中
    段），進而為不利於再審原告之判決。惟本院前判決程序竟
    未令兩造就該光碟之證據力予以辯論，則原確定判決即屬違
    反民事訴訟法第221條第2項：「法官非參與為判決基礎之辯
    論者，不得參與判決。」
  (二)原確定判決書中得心證之理由（一）項下，所述理由與警詢
    筆錄、偵查筆錄、準備程序筆錄、審判筆錄均有矛盾之處。
    又原確定判決書中得心證之理由（二）項下，所述理由與事
    實亦多有不合部分。 96年11月22日事發當時，再審被告2人
    並無工作，法官卻以丙○○目前任職靜和醫院來加以審酌，
    另依96年及97年度之稅務電子閘門所調得明細表顯示之趙女
    於有限責任彰化第十信用合作社有利息收入（僅27元），便
    說其名下尚有存款；卻指述再審原告似乎是毫無理由地拒不
    提出相關之學歷證明，審酌立場是否公平，令人納悶。又原
    確定判決書第13頁中段，法官認為：「又經本院當庭播放乙
    ○○庭呈之光碟片亦顯示：於 96年10月21日凌晨1時13分及
    96年10月22日凌晨零時33分確有甲○○敲擊牆壁之聲響，益
    證丙○○、乙○○稱渠等係長期無法忍受噪音問題始與甲○
    ○理論一節應屬可採。」事實上再審原告在 98年7月27日下
    午準備庭初次見聞此段畫面時，便當庭提出敲擊牆壁之「咚
    咚」聲係造假之質疑，並質問再審被告為何其隔壁住戶要在
    平常人睡眠時間即凌晨 1點多，備妥器材到再審被告家中二
    樓房間中，且「正好」錄到該咚咚聲？而再審原告雖當庭坦
    言，因再審被告屋中每每有甩門、拖家具等種種噪音傳來，
    有時於深夜被吵得受不了，是曾試著以手拍打再審原告床頭
    之牆面，希望隔鄰自制，然以手拍牆的聲音與該咚咚聲截然
    不同，所以希望法官能將該咚咚聲送鑑定，然當時準備庭法
    官因認該光碟所欲證明者與本案無涉，所以再審原告不但沒
    有執意需將該咚咚聲送鑑定，亦未提出再審被告長期製造甩
    門、拖家具等種種噪音之證據，以免延滯訴訟。不料上開判
    決書中，法官竟然仍以該光碟片為判決之基礎，則依據民事
    訴訟法第 496條第1項第8款：「當事人之代理人或他造或其
    代理人關於該訴訟有刑事上應罰之行為，影響於判決者。」
    及同條項第 9款：「為判決基礎之證物係偽造或變造者。」
    之規定，再審被告之行為與該光碟片之內容，以涉嫌違反刑
    法第210條與第214條之規定，而合乎再審要件。
  (三)從而，再審原告爰依法提起本件再審之訴，求為將本院98年
    度上易字第 276號原確定判決廢棄，並為駁回再審被告上訴
    之判決。
三、再審被告則以：再審原告於96年11月22日，侵入再審被告丙
    ○○住處，對再審被告二人為傷害行為，故應賠償再審被告
    二人醫藥費及精神慰撫金，業經本院 98年上易字第276號判
    決確定在案。今再審原告洋洋灑灑列舉二十餘頁再審理由，
    卻未見其具體主張原確定判決有何再審事由之存在，故再審
    原告之主張應無理由等語，資為抗辯。
四、經查：
  (一)按主張民事訴訟法第496條第l項第 7款至第10款情形，以宣
    告有罪之判決或處罰鍰之裁定已確定，或因證據不足以外之
    理由，而不能為有罪之確定判決或罰鍰之確定裁定者為限，
    得提起再審之訴。同法第496條第2項定有明文。是對於確定
    判決提起再審之訴，主張有民事訴訟法第 496條第l項第9款
    之情形者，而未主張宣告有罪之判決已確定，或其刑事訴訟
    不能開始或續行非因證據不足者，應認其訴為不合法（最高
    法院36年 5月23日民刑庭總會決議三參照）。再審原告固主
    張原確定判決具有民事訴訟法第 496條第1項第8款「當事人
    之代理人或他造或其代理人關於該訴訟有刑事上應罰之行為
    ，影響於判決」，以及同法第 9款「為判決基礎之證物係偽
    造或變造」之情事。惟查，再審原告既未能舉證上開情事業
    經提起刑事訴訟程序，更遑論提出上開情事業經宣告判決有
    罪確定，或其刑事訴訟不能開始或續行非因證據不足之事證
    。揆諸前開說明，再審原告持民事訴訟法第 496條第l項第8
    款、第9款為本件再審理由，自非合法。
  (二)按提起再審之訴，應依民事訴訟法第 501條第1項第4款表明
    再審理由，及關於再審理由並遵守不變期間之證據，此為必
    須具備之程式。所謂表明再審理由，必須指明確定判決有如
    何合於法定再審事由之具體情事始為相當，倘僅泛言有何條
    款之再審事由，而無具體情事者，仍難謂已合法表明再審事
    由。既未合法表明再審事由，即為無再審之事由，性質上無
    庸命其補正（最高法院 61年台再字第137號判例要旨參照）
    。復按對本院確定判決提起再審之訴，應以有民事訴訟法第
    496條第1項各款之原因為限，此項原因亦即再審理由，必須
    於訴狀中表明之（見同法第 501條第1項第4款），否則其訴
    即屬不合法，毋庸命其補正，逕以裁定駁回之。本件再審原
    告於69年12月12日，向本院提出之再審訴狀，僅云原確定判
    決有不備理由，及未斟酌其所提出之證據之違法情形，並未
    表明任何法定再審原因，依上開說明，顯難認其再審之訴為
    合法（最高法院70年台再字第35號判例要旨參照）。查，再
    審原告除就原確定判決具有「當事人之代理人或他造或其代
    理人關於該訴訟有刑事上應罰之行為，影響於判決」，以及
    「為判決基礎之證物係偽造或變造」之情事，具體指陳係違
    反民事訴訟法第496條第1項第8款、第9款外，其餘指摘原確
    定判決具有違反民事訴訟法第 388條「除別有規定外，法院
    不得就當事人未聲明之事項為判決」、同法第221條第2項「
    法官非參與為判決基礎之辯論者，不得參與判決」，以及其
    他違法之情事，縱有指陳原確定判決有違法裁判之虞，卻未
    能表明任何法定再審原因，揆諸上開說明，顯難認其再審之
    訴為合法。
五、據上論結，本件再審之訴為不合法，爰依民事訴訟法第 502
    條第1項、第95條、第78條，裁定如主文。，
中    華    民    國    98    年    11    月    23    日
                民事第七庭    審判長法  官  童有德
                                    法  官  陳繼先
                                    法  官  曾謀貴
以上正本係照原本作成。
不得抗告。
                                    書記官  王麗珍
中    華    民    國    98    年    11    月    24    日
                                                      Ｓ


司法院資訊處製作；財團法人民間司法改革基金會備份。
